【裁判字號】    99,附民上,15
【裁判日期】    990427
【裁判案由】    損害賠償
【裁判全文】
臺灣高等法院高雄分院刑事附帶民事訴訟判決
上  訴  人
即被上訴人  甲○○
（即原告）
被上訴人
即上訴人    乙○○
（即被告）
上列當事人間因損害賠償案件，上訴人不服臺灣高雄地方法院中
華民國99年1 月29日第一審附帶民事訴訟判決（98年度附民字第
546 號），各自提起上訴，本院判決如下：
    主  文
原判決關於駁回甲○○後開第二項之訴部分廢棄。
乙○○應再給付甲○○新台幣壹萬伍仟元，及自民國九十八年十
二月二十九日起至清償日止，按週年利率百分之五計算之利息。
甲○○其餘上訴駁回。
乙○○之上訴駁回。
    事實及理由
一、原告即上訴人甲○○陳述略稱：被告乙○○於民國98年8 月
    13日下午3 時15分許，在臺灣高等法院高雄分院法官公開審
    理98年度上易字第173 號民事案件時，因不滿上訴人於庭訊
    時向法官陳述之內容，竟在該法院法庭之公眾得出入之場所
    ，以「妳不要臉」一詞辱罵上訴人，足以貶損上訴人之名譽
    ，並造成上訴人精神上遭受極大折磨，有精神衰弱之現象，
    是上訴人自得依民法第184 條第1 項前段、第195 條第1 項
    規定，請求被告賠償其精神上所受損害，原審僅判決被告乙
    ○○應賠償新臺幣（下同）5 千元，顯有未足，爰上訴請求
    被告乙○○共應給付原告10萬元，及自起訴狀繕本送達被告
    之翌日起至清償日止，按週年利率百分之5 計算之利息；訴
    訟費由敗訴一方負擔以及願供擔保請准宣告假執行。
二、被告即上訴人乙○○則以：伊並未以「妳不要臉」一詞辱罵
    上訴人；上訴人當時在法庭上對伊做人身攻擊、污衊，並指
    稱伊有說過若原告讓伊罵「起瘋（台語）」一句，伊就要給
    原告2 萬元，但伊從來沒有講過這句話，故伊聽了很生氣，
    才會說「伊不會那麼不要臉」，這句話是針對原告之人身攻
    擊、污衊，而對法官之回答，屬於正當陳述，並未犯罪，資
    為抗辯，並為答辯聲明：（一）原審不利於被告乙○○之部
    分應予廢棄。（二）前項廢棄部分，原告在第一審之訴及其
    假執行之聲請均駁回。
三、按附帶民事訴訟之判決，應以刑事訴訟判決所認定之事實為
    據，刑事訴訟法第500 條前段定有明文。本件被告乙○○於
    98年8 月13日下午3 時15分許，臺灣高等法院高雄分院法官
    公開審理上開民事案件時，因不滿原告甲○○於庭訊時向法
    官陳述之內容，竟在該法院法庭之不特定人得以共見共聞之
    場所，以「妳不要臉」一詞辱罵原告，足以貶損原告甲○○
    之人格及其於社會上之評價等事實，除經原告即告訴人甲○
    ○指訴明確外，復有當次庭訊錄音光碟1 片在卷並經原審刑
    事庭審理時勘驗明確，有該刑事案卷相關卷證資料在卷可稽
    ，上開事實亦經本院以99年度上易字第270 號刑事判決認定
    明確，上訴人甲○○主張之事實，可堪認為真實。
四、按因故意或過失，不法侵害他人之權利者，負損害賠償責任
    ；故意以背於善良風俗之方法，加損害於他人者亦同；不法
    侵害他人之身體、健康、名譽、自由、信用、隱私、貞操，
    或不法侵害其他人格法益而情節重大者，被害人雖非財產上
    之損害，亦得請求賠償相當之金額，民法第184 條第1 項、
    第195 條第1 項分別定有明文。查本件上訴人即原告甲○○
    遭被告即上訴人乙○○公然侮辱之事實，業經認定如前；且
    上訴人甲○○受有焦慮、失眠、高血壓等症狀，亦有國軍岡
    山附設民眾診療服務處診斷證明書2 紙可證，是上訴人即原
    告甲○○之名譽權受被告不法侵害，精神上亦受有相當之痛
    苦，應堪認定。從而，上訴人即原告甲○○依前開民法侵權
    行為之法律關係，請求被告乙○○賠償因名譽權受侵害所受
    之精神上損害，自屬有據。
五、按名譽被侵害者，關於非財產上之損害，加害人雖亦負賠償
    責任，但以相當之金額為限，民法第195 條第1 項定有明文
    。而名譽為人格之社會評價，名譽有無受侵害，應以社會上
    對其評價是否貶損以為斷。被上訴人因與上訴人嫌隙，於公
    開法庭辱罵上訴人不要臉，自係不法侵害上訴人之名譽，上
    訴人請求賠償非財產上損害，自屬有據。再者，所謂相當與
    否，自應以實際加害情形與其名譽影響是否重大，及被害者
    之身分地位與加害人經濟狀況等關係定之；且慰藉金之賠償
    須以人格權遭遇侵害，使精神上受有痛苦為必要，其核給之
    標準固與財產上損害之計算不同，然非不可斟酌雙方身分資
    力與加害程度，及其他各種情形核定相當之數額，最高法院
    47年台上字第1221號判例、51年台上字第223 號判例意旨可
    資參照。經查，上訴人即原告甲○○現從事打零工工作，每
    月收入約1 萬多元，並有193 萬元之房貸負債；而被告乙○
    ○之最高學歷為碩士畢業，前為國中教師，現已退休，名下
    有2 間房屋及數百萬元退休金等情，為兩造於原審本院、本
    院審理中所自承，並有稅務電子閘門財產所得調件明細表在
    卷可按。本院審酌前開各情，及上訴人甲○○因被告乙○○
    公然侮辱而名譽權受損，並受有焦慮、失眠、高血壓之精神
    痛苦，暨被告乙○○所辱罵之用語、事發地點等一切情狀，
    認上訴人甲○○請求被上訴人乙○○賠償之精神慰撫金數額
    ，以2 萬元為適當，上訴人甲○○主張精神慰撫金數額為10
    萬元，尚屬過高。
六、綜上所述，上訴人甲○○依民法第184 條第1 項前段、第19
    5 條第1 項之侵權行為法律關係，請求被上訴人乙○○賠償
    精神慰撫金2 萬元，及自起訴狀繕本送達之翌日即98年12月
    29日起至清償日止，按年息5%計算之利息部分，為有理由，
    應予准許。上訴人逾此範圍之請求，則無理由，應予駁回。
    原審就上開超過5000元未准許部分暨利息應准許部分，為上
    訴人甲○○敗訴之判決，尚有未當。上訴意旨求予廢棄改判
    ，為有理由，爰由本院予以廢棄改判如主文第二項所示。至
    於上訴人甲○○之請求不應准許部分，原判決為上訴人甲○
    ○敗訴之判決，經核於法並無不合，上訴意旨求予廢棄改判
    ，為無理由，應予駁回。至於上訴人乙○○上訴請求將原審
    不利於乙○○之部分廢棄並請求駁回原告甲○○之訴，則無
    理由，應予駁回。
七、本件上訴人勝訴部分，所命給付金額雖未逾50萬元而上訴人
    亦陳明願供擔保，聲請宣告假執行。惟查本件為不得上訴之
    事件，經本院判決即告確定，自無宣告假執行之必要。上訴
    人假執行之聲請，應予駁回。
八、至原告甲○○雖聲明訴訟費由應由被告負擔，惟本件係刑事
    附帶民事訴訟，無庸徵收裁判費，且訴訟費用之核定屬法院
    職權事項，無庸就此而為准駁，附此敘明。
據上論結，本件原告之訴為一部有理由，一部無理由，爰依刑事
訴訟法第502 條第1 項、第2 項、第490 條前段，判決如主文。
中    華    民    國    99    年    4     月    27    日
                  刑事第六庭    審判長法  官  王憲義
                                      法  官  邱永貴
                                      法  官  簡志瑩
以上正本證明與原本無異。
不得上訴。
中    華    民    國    99    年    4     月    27    日
                                      書記官  吳新貞

司法院資訊處製作；財團法人民間司法改革基金會備份。
